【裁判字號】    91,自更,21
【裁判日期】    920314
【裁判案由】    瀆職等
【裁判全文】
臺灣士林地方法院刑事判決                          九十一年度自更字第二一號
    自  訴  人  甲○○
    被      告  丁○○
                丙○○
                乙○○
右列被告等因瀆職等案件，經自訴人提起自訴（八十九年度自字第二三二號），茲因
自訴人不服本院於民國八十九年十二月二十七日所為之第一審判決，提起上訴，經臺
灣高等法院於九十一年七月三十日撤銷原判決發回更審（九十一年度上更(二)字第五○
號），本院判決如左：
    主  文
丁○○、丙○○、乙○○均無罪。
    理  由
一、自訴意旨略以：自訴人甲○○於民國八十八年五月四日晚間八時許，以為沈志宏
    位於臺北市南港區○○○路○段一五三號之住宅為空屋，躲入其內吸食強力膠，
    在神智不清下翻動屋內財物，俟其稍為清醒欲離去之際，並手持裝有強力膠之塑
    膠袋在吸食，適為屋主沈志宏發現且報警處理，經員警帶回臺北市政府警察局南
    港分局舊庄派出所偵訊，惟自訴人實係因吸用強力膠被查獲，但於該派出所製作
    筆錄時，被告即該派出所副主管丁○○、警員丙○○及巡官乙○○等人竟要求其
    承認竊盜事實，因其不願配合而共同毆打，導致其受有嚴重內傷。又被告等人明
    知自訴人係在沈志宏之住宅內吸食強力膠，而非竊盜，卻於警訊筆錄上記載自訴
    人於該處竊取財物之不實事項，而故意不記載自訴人吸食強力膠之行為；復強迫
    自訴人在該不實之警訊筆錄上簽名、蓋指印，因認被告等人涉犯刑法第二百七十
    七條第一項、第一百三十四條之傷害罪、第二百十三條之公務員明知不實事項而
    登載於職務上所掌之公文書罪及第三百零四條第一項之強制罪等罪嫌云云。
二、按自訴狀除記載被告之姓名、性別、年齡、籍貫、職業、住所或居所或其他足資
    辨別之特徵外，只須記載犯罪事實及證據即可，無須記載所犯法條及罪名，此觀
    刑事訴訟法第三百二十條第二項之規定自明。因之，判斷自訴案件之訴之範圍，
    須探求自訴人自訴被告犯罪事實之真意，而為客觀之衡量，法院不受自訴狀所引
    法條及罪名之拘束，最高法院八十三年度台上字第三八五二號判決意旨可資參照
    。又犯罪事實之一部提起自訴者，他部雖不得自訴亦以得提起自訴論。但不得提
    起自訴部分係較重之罪，或其第一審屬於高等法院管轄，或第三百二十一條之情
    形者，不在此限，刑事訴訟法第三百十九條第二項定有明文，本條已就單一性案
    件一部得自訴他部不得自訴，應如何決定全部得否自訴之程序事項而為規範，即
    自訴案件，依自訴狀記載之犯罪事實，從形式上觀察，假定各部分事實俱成立犯
    罪且具有實質上或裁判上一罪之不可分關係，如其中不得自訴之罪之法定刑重於
    得自訴之罪，則全部不得自訴，反之，如得自訴之罪重於不得自訴之罪，則全部
    得自訴；至於得自訴之罪與不得自訴之罪法定刑相等時，應依刑法第三十五條第
    三項規定，就犯罪情節比較其輕重，再適用上開規定，以決定案件得否自訴。又
    依程序事項優先原則及不合法之起訴僅生形式訴訟關係之法理，如認該單一性案
    件不得提起自訴，自應就全部予以諭知不受理之判決；如認得自訴，則應就自訴
    效力所及之各部分事實為實體上之判決，最高法院九十年度台上字第八○○五號
    判決意旨可供參酌。經查，自訴人僅於自訴狀內指訴被告丁○○、丙○○、乙○○等人之前揭犯罪事實，並未記載所犯法條及罪名，有該自訴狀附卷可參；嗣自
    訴人雖於八十九年十二月十八日具狀陳述：被告等所犯應屬刑法第一百二十五條
    第一項（自訴人誤載為第二項）及同法第一百六十五條前段之罪名等語，然其已
    附帶說明因其非法律專業，敬請法院裁示，並無異議等語，足見自訴人所述被告
    等人係犯刑法第一百二十五條第一項、第一百六十五條前段之罪名，僅係供法院
    作為參考之用。況被告丁○○、丙○○、乙○○等人均僅具有司法警察身分，並
    非刑法第一百二十五條所指具有追訴或處罰犯罪職務之公務員，自無成立刑法第
    一百二十五條之罪之可能（最高法院二十八年非字第六一號判例意旨可參）。又
    刑法第一百六十五條前段所謂湮滅或隱匿關係他人刑事被告案件之證據，僅限於
    刑事案件之證據而言，故縱使自訴人所述其在前揭時、地有吸食強力膠之行為，
    甚至被告等人故意隱匿自訴人有吸食強力膠之證據而不移送乙節屬實，然吸食強
    力膠僅係違反社會秩序維護法之行為，並無刑罰之規定，非屬刑事案件，自無構
    成刑法第一百六十五條前段湮滅、藏匿刑事證據罪之餘地。參以自訴人於臺灣高
    等法院（九十一年度上更(二)字第五○號）訊問及本院審理時均陳明其係自訴被告
    等人涉犯刑法第二百七十七條第一項、第一百三十四條之傷害罪、第二百十三條
    之公務員明知不實事項而登載於職務上所掌之公文書罪及第三百零四條第一項之
    強制罪，並未自訴被告等人犯刑法第一百二十五條之罪等語（見前開高院卷第三
    六頁、三七頁；本院九十二年二月二十六日訊問筆錄第二頁）。從而依自訴人自
    訴狀所載犯罪事實及其指訴之內容，探求自訴人自訴犯罪事實之真意，足見本件
    自訴案件之範圍，應係被告丁○○、丙○○、乙○○三人涉犯刑法第二百七十七
    條第一項（同法第一百三十四條）傷害罪、第二百十三條公務員明知不實事項而
    登載於職務上所掌之公文書罪及第三百零四條第一項之強制罪等罪嫌，並不及於
    刑法第一百二十五條第一項之濫權追訴罪及第一百六十五條前段之湮滅、藏匿刑
    事證據等罪嫌，堪予認定。次查，就自訴意旨所指之犯罪事實觀之，被告三人共
    同毆打自訴人之目的，係為使自訴人承認竊盜並在警訊筆錄上簽名、蓋指印，由
    形式上觀察，如認自訴人所指各部分事實均成立犯罪，則所犯傷害罪、公務員明
    知不實事項而登載於職務所掌公文書罪及強制罪等三罪間，應有方法目的之牽連
    關係，而具有裁判上一罪之不可分關係。又傷害罪及強制罪等二罪，係為保障個
    人法益而設，自訴人既自訴其遭被告共同傷害並脅迫其行無義務之事，其應為該
    二罪之直接被害人無疑；又公務員明知不實事項而登載於職務上掌管之公文書罪
    ，係以公文書登載不實事項之結果，足以生損害於公眾或他人者，為其成立要件
    ，則該罪所保護之法益，自不限於公眾之利益，亦包含個人之利益，是自訴人指
    訴被告等三人登載不實事項於警訊筆錄上，其結果對自訴人難謂無生損害之虞，
    是就上開三罪部分，自訴人既均為直接被害人，自得對此提起自訴，合先敘明。
三、次按，犯罪事實應依證據認定之，無證據不得推定其犯罪事實。又不能證明被告
    犯罪者，應諭知無罪之判決，刑事訴訟法第一百五十四條、第三百零一條第一項
    分別定有明文。又事實之認定，應憑證據，如未能發現相當證據，或證據不足以
    證明，自不能以推測或擬制之方法，以為裁判基礎；認定不利於被告之事實，須
    依積極證據，苟積極證據不足為不利於被告事實之認定時，即應為有利於被告之
    認定，更不必有何有利之證據；且認定犯罪事實所憑之證據，雖不以直接證據為
    限，間接證據亦包括在內；然而無論直接或間接證據，其為訴訟上之證明，須於
    通常一般之人均不致有所懷疑，而得確信其為真實之程度者，始得據為有罪之認
    定，倘其證明尚未達到此一程度，而有合理之懷疑存在時，即無從為有罪之認定
    ，最高法院四十年台上字第八六號、三十年上字第八一六號、七十六年台上字第
    四九八六號判例意旨足資參照。另自訴人之自訴，本以使被告受刑事訴追為目的
    ，故其陳述是否與事實相符，自應調查其他證據，以資審認，苟其所為攻擊之詞
    ，尚有瑕疵，則在此瑕疵未予究明以前，即不能遽採為斷罪之基礎；且自訴人於
    自訴案件中等同於公訴案件檢察官之地位，其就所自訴之犯罪事實，負有舉證之
    責任。
四、自訴人甲○○認被告丁○○、丙○○、乙○○等三人涉有前揭犯行，無非係以自
    訴人之片面指訴為其論據。訊據被告丁○○、丙○○、乙○○均堅決否認涉有自
    訴人指訴之前揭犯行，被告丁○○辯稱：伊沒有打自訴人，自訴人係現行犯，是
    被害人抓到後通知我們到場處理，根本沒有必要打自訴人。又伊當晚代班在外帶
    隊執行擴大臨檢，未全程參與自訴人所涉竊盜案之處理，被害人在清理房間時並
    未發現強力膠，我們同仁將自訴人帶回時，也沒有說自訴人身上有強力膠，更何
    況根據獎懲辦法偵辦吸食強力膠的案件可記嘉獎，若自訴人有吸食強力膠行為，
    我們怎可能不偵辦等語；被告乙○○則辯稱：伊沒有打自訴人，當天亦未發現自
    訴人有吸食強力膠之情形，如果自訴人當時確有吸用強力膠，伊為了績效，怎麼
    可能未上報該犯罪事實等語；被告丙○○則以：五月四日當天之警訊筆錄是伊製
    作，伊訊問自訴人是否要夜間訊問，自訴人說不願意接受夜間訊問，因為自訴人
    是現行犯，所以我們將他留置在派出所內，並給他椅子、桌子休息，也有倒茶水
    給他喝，隔天早上他想製作筆錄時，才由同仁彭明志洪明智製作筆錄，當天伊沒
    有不讓他睡覺，有桌子、椅子讓他休息，亦未毆打自訴人，當天伊值班約到晚上
    九點左右等語置辯。經查：
  (一)自訴人前於八十八年五月四日晚間八時十五分許，駕駛計程車至台北市南港區○○○路○段一五三號前，意圖為自己不法之所有，見該處沈志宏居住之一至三樓
    透天式住宅一樓大門未上鎖之際，遂乘機侵入，在三樓臥房內竊取ＣＤ唱片二十
    五片、女用皮包一個、眼鏡三付及女用內衣褲一套，並將上述物品集中放入洗衣
    籃內，得手後欲繼續搜尋財物，旋經屋主沈志宏發現甲○○在臥房內翻動物品，
    立即將房門關上，當場報警查獲。嗣經台北市政府警察局南港分局報請台灣士林
    地方法院檢察署檢察官偵查並以八十八年度偵字第五０一三號提起公訴，經本院
    於八十八年七月十六日以八十八年度易字第八二四號判決「甲○○於夜間侵入住
    宅竊盜，累犯，處有期徒刑壹年陸月。於刑之執行前，令入勞動場所強制工作
    年。」，嗣自訴人不服該判決而提起上訴，業經臺灣高等法院以八十八年度上易
    字第四○三四號受理在案，已於八十八年九月二十二日辯論終結，並於八十八年
    十月六日判決駁回上訴而確定，先予敘明。
  (二)又證人即屋主沈志宏已於本院八十九年度自字第二三二號案件（以下簡稱為前案
    ）調查時到庭證稱：自訴人當天的狀況正常，並無喝醉酒或吸用迷幻藥物的情形
    ，當場沒有看到強力膠或塑膠袋，事後整理房間也沒有看到，亦未聽到自訴人有
    說吸用強力膠之事，且根本沒有伊當場將強力膠交給警員這回事；伊有隨同自訴
    人前往派出所，自訴人在製作警訊筆錄時伊有在場，與自訴人從頭到尾都在同一
    間房間內，隔了一、二張桌子，約三公尺遠，並未看到有人毆打、腳踢自訴人，
    亦未看到自訴人受傷，自訴人當場也沒有喊說被打；自訴人在警局時精神狀態正
    常，並無走路不穩或特別亢奮的現象等語明確（見本院前案卷宗第六三頁至六九
    頁）。而自訴人於臺灣高等法院九十年上訴字第六七○號案件調查時聲請傳訊證
    人張朝陽、顏志憲到庭作證，證人張朝陽已到庭證稱：當時沒有看到甲○○身上
    有傷，亦未看到警察打甲○○等語。證人顏志憲亦證稱：甲○○沒有向伊說過被
    扣車、刑求之事，只記得甲○○有一次在車上警察查獲喝酒等語（見臺灣高等法
    院九十年上訴字第六七○號卷宗第五二至五六頁），核與被告丁○○、丙○○、
    乙○○所辯並未毆打自訴人等情相符，而與自訴人所述其遭被告等人毆打之情節
    已不相符。另自訴人雖於自訴狀指稱「直至士林地檢署值日檢察官憐憫而諭令釋
    回，回租住處後因難耐傷痛之苦，是故鄰居夫婦方求救警消一一九送往板橋亞東
    醫院急診救護」云云。然查，自訴人所涉上開竊盜案件，先於八十八年五月四日
    晚間十時二十五分初次警訊時拒絕接受夜間訊問，嗣於翌日即八十八年五月五日
    先後經南港分局舊莊派出所、南港分局三組警員製作警訊筆錄後，始移送臺灣士
    林地方法院檢察署檢察官接受訊問，檢察官訊問後隨即諭知以新台幣二萬元交保
    ，因自訴人覓保無著始改以限制住居等情，業經本院調閱臺灣士林地方法院檢察
    署八十八年度偵字第五○一三號竊盜案件偵查全卷核閱無誤，堪予認定。而經本
    院前審依職權函詢板橋亞東醫院「自訴人甲○○是否曾於八十八年五月四日、五
    日間至該院就診，其傷病狀況為何？」等情，業經板橋亞東醫院函覆「患者甲○○於八十八年五月四、五日在本院無就診紀錄，係於八十八年五月十一日晚上十
    時二十分到本院急診就醫，表示頭痛、噁心、嘔吐及上腹部痛，病人自述有喝酒
    及表示三天前被打到頭部，無外傷；病患本身有酗酒、酒精性肝病變及消化性潰
    瘍，經過抽血檢查發現有肝功能異常，治療後病情有改善，於當晚二十三時四十
    分離院」等語，有亞東紀念醫院八十九年十一月二十四日八九亞門六四─二字第
    三○三二號函在卷可憑（見本院前案卷宗第五八頁）。是自訴人所述其因遭被告
    等人刑求難耐傷痛，而於八十八年五月五日至板橋亞東醫院急診救護云云，核與
    客觀事實不符，顯不足採。且自訴人至板橋亞東醫院就診時間與自訴人自述遭被
    告等人毆打成傷之八十八年五月四日，期間已有一週之隔，自訴人復於就診時自
    述其係在三天前被人打到頭部，實難認自訴人就醫時之身體狀況與被告間有何關
    聯。況衡諸常理，倘自訴人果於五月四日遭被告等人毆打成傷，當應即前往就近
    醫院治療、驗傷，焉有遲至一週後始前往較遠之亞東紀念醫院就診之理？再者，
    自訴人於八十九年五月十一日至亞東紀念醫院就診當時，經醫生診斷自訴人身上
    並無任何外傷，經抽血檢查則發現其有肝功能異常之情形，參以自訴人本身前有
    酗酒、酒精性肝病變及消化性潰瘍等痼疾纏身，實無從證明自訴人至板橋亞東醫
    院就診時所自述之頭痛、噁心、嘔吐及上腹部痛等症狀，係由於被告三人刑求毆
    打所致。是被告丁○○、丙○○、乙○○所辯其等於查獲當日並未刑求毆打自訴
    人乙節，堪予採信。
  (三)自訴人雖指稱其係在沈志宏之住宅內吸食強力膠，而非竊盜，被告丁○○等人卻
    於警訊筆錄上記載自訴人於該處竊取財物之不實事項，而故意不記載自訴人吸食
    強力膠之行為；並強迫自訴人在該不實之警訊筆錄上簽名、蓋指印云云。然查，
    證人沈志宏已於本院前案調查時證稱：自訴人當天的狀況正常，並無喝醉酒或吸
    用迷幻藥物的情形，當場沒有看到強力膠或塑膠袋，事後整理房間也沒有看到，
    亦未聽到自訴人有說吸用強力膠之事，且根本沒有伊當場將強力膠交給警員這回
    事，自訴人在警局時精神狀態正常，並無走路不穩或特別亢奮的現象等語明確（
    見本院前案卷宗第六三頁至六九頁）。而證人張朝陽於臺灣高等法院九十年上訴
    字第六七○號案件調查時亦證稱：「（問：你在警察局有看到什麼情形？）我只
    有看到甲○○以手銬銬在警察局內的鐵欄杆上。」、「（問：你到警察局的時候
    ，警察是否有拿強力膠給你看，並向你表示說甲○○有吸膠的情形？）沒有。」
    等語（見臺灣高等法院九十年上訴字第六七○號卷宗第五一、五二頁）；證人顏
    志憲則證稱：甲○○沒有向伊說過被扣車、刑求之事，只記得甲○○有一次在車
    上警察查獲喝酒等語（見臺灣高等法院九十年上訴字第六七○號卷宗第五六頁）
    ，核與被告丁○○、丙○○、乙○○等人所辯上情相符，而與自訴人所指訴之前
    開內容不符。況依警察人員獎懲標準表第一項第十四點已規定：「查獲顯然妨害
    安寧秩序或善良風俗之重大違反社會秩序維護法案件得力者，記嘉獎。」有警察
    人員獎懲標準表一份在卷可稽。衡諸常情，警方偵辦吸食強力膠案件既有績效，
    自訴人於八十八年五月四日查獲當天果有吸食強力膠之情事，被告丁○○、丙○○、乙○○等人豈有刻意隱瞞自訴人吸食強力膠之事實而故不移送之理。又自訴
    人因涉嫌竊盜案件，而於八十八年五月四日晚間八時許經沈志宏報警後當場逮獲
    ，當晚係由被告丙○○負責訊問自訴人，然自訴人於八十八年五月四日晚間十時
    二十五分初次警訊時拒絕接受夜間訊問，嗣於翌日即八十八年五月五日上午八時
    、中午十二時許始經南港分局舊莊派出所警員彭明志、南港分局三組警員謝明達
    先後製作警訊筆錄後，移送臺灣士林地方法院檢察署檢察官接受訊問，檢察官訊
    問後隨即諭知以新台幣二萬元交保，因自訴人覓保無著始改以限制住居等情，業
    經本院調閱臺灣士林地方法院檢察署八十八年度偵字第五○一三號竊盜案件偵查
    全卷核閱無誤，已如前述。且自訴人已於本院審理時自承：「（問：被告強迫你
    在不實警訊筆錄上簽章蓋指印，係哪一份筆錄？）八十八年五月五日的警訊筆錄
    是被強迫的，五月四日的警訊筆錄是我自願簽名蓋指印的。」等語（見本院審判
    筆錄第二、三頁），足見被告丙○○於八十八年五月四日所製作該份警訊筆錄內
    容係屬真正，並出於自訴人自願而在其上簽名、蓋指印，此部分實難認告丙○○
    等人有何強迫自訴人在不實之警訊筆錄上簽名、蓋指印之情形。又自訴人雖於本
    院審理時指訴：八十八年五月五日製作之二份警訊筆錄內容均不實在云云，然自
    訴人於同日審理時已陳明：伊至南港分局後，就沒有發生被打、在不實警訊筆錄
    上簽名、蓋指印之事情等情明確；另經本院核閱八十八年五月五日中午十二時製
    作之警訊筆錄內容，自訴人已陳明其於八十八年五月五日上午八時許在南港分局
    舊庄派出所製作之偵訊筆錄內容正確，並再次承認其有於八十八年五月四日二十
    時十五分許，到南港區○○○路○段一五三號行竊之事實。參以自訴人嗣於八十
    八年五月五日下午五時十分檢察官偵查時及本院八十八年易字第八二四號竊盜案
    件八十八年七月二日審理時均坦承其有於前揭時、地行竊之事實，僅是將行竊物
    品減縮至只有竊取ＣＤ而已，均未提及當日有吸食強力膠之事實，業經本院調取
    臺灣士林地方法院檢察署八十八年度偵字第五○一三號竊盜案件偵查卷宗及本院
    八十八年度易字第八二四號刑事卷宗核閱無誤。衡情自訴人果未在被害人沈志宏
    住處行竊，僅係吸食強力膠而已，實因丁○○、丙○○、乙○○等人以刑求或其
    他不當方法強迫自訴人承認竊盜事實，並強制其在不實警訊筆錄上簽名、蓋指印
    ，何以自訴人嗣於檢察官偵查及本院另案審理時，仍坦認其有在沈志宏住處行竊
    ＣＤ等情，而未提及任何有關吸食強力膠之事實。再者，自訴人所犯前開竊盜案
    件業經臺灣高等法院於八十八年十月六日以八十八年度上易字第四○三四號判決
    判處有期徒刑一年六月，並諭知於刑之執行前，令入勞動場所強制工作三年確定
    ，詳如前述，自訴人倘有遭被告等人利用刑求方式強迫其承認竊盜事實，甚至強
    制其在不實之警訊筆錄上簽名、捺指印，何以遲至八十九年九月二十八日始具狀
    提起本件自訴，是自訴人所自訴之前開內容，核與常理有違，實難採信。況南港
    分局舊庄派出所於八十八年五月五日上午八時負責訊問自訴人並製作警訊筆錄之
    警員為彭明志，而非被告丁○○、乙○○、丙○○，且證人即警員彭明志亦於本
    院前案訊問時到庭證述：伊有處理自訴人之竊盜案件，伊係於五月五日受理案件
    ，因為五月四日晚上自訴人拒絕接受訊問，伊是幫自訴人製作筆錄等語；自訴人
    亦於同日訊問時供述：彭明志沒有打我等語（見本院前案卷宗第三九頁），是被
告丁○○、乙○○、丙○○既未製作八十八年五月五日上午八時之警訊筆錄，復
    無其他積極證據證明上開警訊筆錄內容有何不實之處，自難僅憑自訴人存有瑕疵
    之片面指訴，率爾認定被告丁○○、乙○○、丙○○有在前開警訊筆錄上記載自
    訴人竊取財物之不實事項，而故意不記載自訴人吸食強力膠之行為，並強迫自訴
    人在該不實之警訊筆錄上簽名、蓋指印之犯行。
五、綜上所述，被告丁○○、丙○○、乙○○所辯上情均堪採信。自訴人既未提出任
    何證據證明其指訴內容為真正，實難僅憑自訴人存有瑕疵之片面指訴，逕以推測
    或擬制之方法，率爾推定被告丁○○、丙○○、乙○○等人涉犯自訴人指訴之前
    述傷害、公務員明知不實事項而登載於職務上所掌之公文書及強制等犯行。此外
    ，復查無其他積極證據足資證明被告等人涉有前揭犯行，不能證明被告丁○○、
    丙○○、乙○○等人犯罪，均應諭知無罪之判決。
據上論斷，應依刑事訴訟法第三百四十三條、第三百零一條第一項，判決如主文。
中      華      民      國    九十二    年      三      月     十四     日
                                    臺灣士林地方法院刑事第二庭
                                        法  官  陳  章  榮
右正本證明與原本無異。
如不服本判決，應於判決送達後十日內，向本院提出上訴狀。
                                        書記官  嚴  慧  萍
中      華      民      國    九十二    年      三      月    二十一    日


司法院資訊處製作；財團法人民間司法改革基金會備份。
